臺灣高等法院民事判決
109年度家上字第270號
上  訴  人  譚亮    
訴訟代理人  林淑娟律師
複  代理人  廖涵樸律師
被  上訴人  劉沛縈  
上列當事人間請求夫妻剩餘財產分配事件，上訴人對於中華民國
109年7月10日臺灣新北地方法院109年度家財訴字第9號第一審判
決提起上訴，本院於110年4月21日言詞辯論終結，判決如下：
    主      文
上訴駁回。
第二審訴訟費用由上訴人負擔。
    事實及理由
壹、程序方面：
一、按臺灣地區人民與大陸地區人民在大陸地區結婚，其夫妻財
    產制，依該地區之規定。但在臺灣地區之財產，適用臺灣地
    區之法律，臺灣地區與大陸地區人民關係條例第54條規定有
    明文。查上訴人為大陸地區人民，其與臺灣地區人民之被上
    訴人於民國102年3月26日在大陸地區結婚，有公證書、上訴
    人居留證、結婚證、被上訴人戶籍謄本在卷可稽（見原法院
    108年度婚字第659號卷《下稱婚字卷》第23-29頁），依前開
    規定，兩造間就在臺灣地區財產之夫妻財產制，自應適用臺
    灣地區之法律，合先敘明。
二、次按不變更訴訟標的，而補充或更正事實上或法律上之陳述
    者，非為訴之變更或追加，民事訴訟法第256條定有明文。
    本件上訴人就請求被上訴人給付夫妻剩餘財產分配，上訴人
    就其中220萬元部分，原依民法第1030條之1第1項前段請求
    ，嗣於本院補充依民法第474條消費借貸規定請求（見本院
    卷第33頁），核屬補充法律上陳述，應予准許。　　　　
貳、實體方面：　　
一、本件上訴人主張：兩造於102年3月26日結婚，嗣經被上訴人
    向原法院訴請裁判離婚，並於109年3月25日當庭和解離婚，
    惟兩造於108年3月5日已有離婚協議，故兩造婚姻關係已合
    意消滅，應以該日作為夫妻剩餘財產分配基準時點。兩造婚
    前購買之門牌號碼新北市○○區○○路000巷0弄00號10樓房屋暨
    坐落土地（下稱系爭房地）為伊婚前購買並借名登記於被上
    訴人名下，購屋頭期款220萬元為伊父母所贈，剩餘房貸本
    息亦為伊繳納，故系爭房地應列為被上訴人婚後財產；系爭
    房地嗣於108年3月28日以新臺幣（下同）1,150萬元之價格
    售出，扣除未繳納之房貸629萬1,219元，餘款520萬8,781元
    由被上訴人取得，加計被上訴人以85萬元出售兩造婚後購買
    之系爭汽車，扣除未繳納之車貸76萬4,541元，餘款8萬5,45
    9元亦由被上訴人取得，被上訴人剩餘財產應為529萬4,240
    元（上訴人書狀誤載為529萬4,279元），伊應可請求264萬7
    ,120元（上訴人書狀誤載為264萬7,135元）。縱認系爭房地
    非被上訴人之剩餘財產，則被上訴人剩餘財產除系爭汽車殘
    值8萬5,459元，尚應計入伊父母贈與購屋之220萬元，及伊
    償還之房貸230萬8,781元，共計459萬4,240元，故伊應可請
    求229萬7,120元。再者，被上訴人已同意返還伊父母贈與之
    220萬元，伊亦得依消費借貸法律關係，請求被上訴人給付2
    20萬元。另，如認本件計算剩餘財產之計算基準日為兩造離
    婚訴訟起訴時即108年8月26日，則該時被上訴人之銀行存款
    為232萬7,250元，該存款餘額即為被上訴人之婚後財產，則
    此部分伊可請求分配116萬3,625元等語。爰依民法第1030條
    之1第1項前段、第474規定，求為命被上訴人應給付264萬7,
    120元，及自109年4月30日起至清償日止，按週年利率5％計
    算之利息（原審判命被上訴人應給付上訴人4萬2,730元，及
    自109年4月30日起至清償日止，按年息百分之5計算之利息
    ，上訴人不服，就其敗訴部分提起上訴）。並上訴聲明：㈠
    原判決不利於上訴人之部分廢棄。㈡上開廢棄部分，被上訴
    人應再給付260萬4,405元，及自起訴狀繕本送達翌日起至清
    償日止，按年息百分之5計算之利息。㈢願供擔保請准予宣告
    假執行。
二、被上訴人則以：系爭房地為兩造婚前之101年間購買，且為
    上訴人婚前所贈與，此為被上訴人同意結婚之條件，非屬婚
    後財產，且兩造就系爭房地亦無借名登記法律關係存在。系
    爭房地之頭期款如何而來伊不清楚，貸款確實為上訴人所給
    付。上訴人自108年2月9日返回大陸後，即未依約定給付家
    庭生活費、養狗費，系爭房地及汽車貸款亦由伊代為處理；
    伊帳戶內之餘款即為系爭房地出售後剩餘之200多萬元，伊
    不同意以108年3月5日作為夫妻剩餘財產分配之基準時點等
    語，資為抗辯。並答辯聲明：㈠上訴駁回。㈡如受不利判決，
    願供擔保請准宣告免為假執行。
三、本院之判斷：
  ㈠按夫妻未以契約訂立夫妻財產制者，除本法另有規定外，以
    法定財產制為其夫妻財產制，民法第1005條已有明示。次按
    法定財產制關係消滅時，夫或妻現存之婚後財產，扣除婚姻
    關係存續中所負債務後，如有剩餘，其雙方剩餘財產之差額
    ，應平均分配，但下列財產不在此限：一、因繼承或其他無
    償取得之財產，二、慰撫金；夫妻現存之婚後財產，其價值
    計算以法定財產制關係消滅時為準，民法第1030條之1第1項
    、第1030條之4第1項亦定有明文。而剩餘財產分配制度，在
    於夫妻於婚姻關係存續中，其財產之增加，係夫妻共同努力
    、貢獻之結果，故賦予夫妻因協力所得剩餘財產平均分配之
    權利，但夫妻一旦提起離婚之訴，其婚姻基礎既已動搖，自
    難期待一方對於他方財產之增加再事協力、貢獻，是夫妻於
    離婚訴訟合併或以反訴請求分配剩餘財產時，其財產範圍及
    其價值之計算，以提起離婚訴訟時為準，實乃法理，自應依
    此基準計算（最高法院95年度台上字第2150號判決要旨參照
    ）。查兩造原係夫妻，於102年3月26日結婚，婚後並未約定
    夫妻財產制，嗣經被上訴人於108年8月26日提起離婚訴訟
    ，並於109年3月25日在法院成立和解離婚，是本件應以兩造
　　離婚案件起訴時之108年8月26日作為計算分配夫妻剩餘財產
    之基準日，上訴人主張應以兩造協議離婚時即108年3月5日
    為基準日，要屬無據，核先敘明。
　㈡上訴人主張系爭房地為其婚前所購買，係以夫妻共同經營婚
    姻家庭關係之前提下借名登記於被上訴人名下，為被上訴人
    所否認，經查：
　⒈按當事人主張有利於己之事實者，就其事實有舉證之責任，
    民事訴訟法第277條定有明文。又民事訴訟如係由原告主張
    權利者，應先由原告負舉證之責，若原告先不能舉證，以證
    實自己主張之事實為真實，則被告就其抗辯事實即令不能舉
    證，或其所舉證據尚有疵累，亦應駁回原告之請求（最高法
    院74年度台上字第913號、83年度台上字第1073號、100年度
    台上字第415號判決要旨參照）。再按當事人間就特定物有
    無借名登記契約存在，應視有無一方將自己之財產以他方名
    義登記，仍由自己管理、使用、處分，他方允就該財產為出
    名登記之約定。又不動產登記名義人即為不動產之所有權人
    ，乃社會通念之常態事實，登記名義人非不動產之實際所有
    權人，則為變態事實，是主張借名登記契約關係存在者，自
    應就此事實負舉證責任（最高法院96年度台上字第2329號裁
    判意旨參照）。是以借名登記契約係借名者經出名者同意，
    就屬於借名者之財產，以他方之名義登記為所有人或其他權
    利人之約定。故出名人與借名者間應有借名登記之意思表示
    合致，始能成立借名登記契約。
　⒉上訴人主張系爭房地於婚前之101年間購買，借名登記予被上
    訴人名下云云，固據其提出土地、建物謄本、父母陳述書為
    證（見婚字卷第129、173-175頁、本院卷第199、267頁）；
    雖該陳述書所載內容略為：系爭房地由其等提供220萬元，
    並借名登記於被上訴人名下等語，惟此僅為上訴人父母單方
    之陳述，尚無法逕予認定兩造間有何借名登記之意思表示合
    致；況上訴人於108年2月9日即出境離開臺灣，而系爭房地
    嗣於108年3月28日由被上訴人處分出售，此有系爭房地之買
    賣契約書在卷可憑（見原審卷第57-67頁），適足以證明系
    爭房地不但登記於被上訴人名下，且被上訴人亦以所有權人
    自居，得以管理、使用、處分系爭房地甚明。是被上訴人保
    有系爭房地之管理、使用、處分之權，顯非上訴人借名登記
    於被上訴人名下之財產，應堪認定。上訴人提出其父母所為
    附和其詞之陳述書，尚無法為上訴人有利之認定。
　⒊綜上所述，系爭房地非借名登記於被上訴人名下之財產，且
    非屬被上訴人之婚後財產，應堪認定。
　㈢上訴人復主張：被上訴人同意返還伊父母贈與之頭期款220萬
    元，伊得依消費借貸法律關係向被上訴人請求220萬元云云
    。惟查：依兩造於108年8月8日對話紀錄（見原審卷第81-83
    頁、本院卷第49-51頁）：
　　上訴人：房子賣的錢，剩餘多少還給我父母？給一個帳，  
            然後找時間把手續辦了。
　　被上訴人：沒剩多少錢。
　　上訴人：那總得給我一個帳，沒多少是多少，房子賣了多  
            少，還剩餘多少。
　　被上訴人：還一還就剩200多…。
　　上訴人：能還多少給我父母？
　　被上訴人：…我怎麼還，我沒工作還養著狗，回來我媽這   
           1個月貼補水電5000。
　　上訴人：你的意思是不還了是嗎？
　　被上訴人：你怎麼七早八早跟我討債，我得找工作。
　　上訴人：你的意思是找到工作才能還？
　　被上訴人：我就靠這些錢過活了，你要我還什麼。
　　上訴人：你要是不想還就明說。
　　被上訴人：我沒能力還，如果剩個四五百萬，我一定還。  
    是依上開之對話內容以觀，被上訴人一再表示出售系爭房地
    之餘款為其日後之生活費用及飼養兩造共有狗隻之費用，依
    上開對話之前後文，被上訴人稱「你要我還什麼」、「我沒
    能力還」等語，足認被上訴人並無同意返還220萬元款項之
    意，上訴人以此段對話而認被上訴人已同意返還上訴人父母
    贈與之220萬元，顯屬無據。上訴人復未能舉證證明兩造間
    就該款項有何消費借貸法律關係存在，上訴人依民法第474
    條規定，請求被上訴人返還220萬元，亦無理由。
　㈣上訴人再主張：被上訴人於剩餘財產分配基準日108年8月26
    日之銀行存款為232萬7,250元，應列入被上訴人婚後財產云
    云，固據其提出被上訴人中國信託銀行新莊分行帳號000000
    000000號（下稱中信帳戶）於107年12月4日至108年9月14日
    之存摺明細影本（見原審卷第71頁、本院卷第59頁）為證；
    然查依上開交易明細資料可看出：截至108年2月8日止，該
    帳戶餘額為314元，108年5月13日始由房屋仲介僑馥建築經
    理股份有限公司電匯系爭房地出售餘款520萬8,781元，108
    年6月21日有郵局利息127元匯入。此外，至108年8月26日剩
    餘財產分配基準日前，未有任何款項匯入，其餘交易內容均
    是提款、付信用卡費或將款項匯出。又被上訴人108年2月8
    日於帳戶內原有之314元及108年6月21日之利息收入127元亦
    與上開520萬8,781元混同而難以區別，已難認被上訴人上開
    441元（計算式：127+314=441）於基準時點仍留存於帳戶中
    ；況且上訴人於原審亦同意僅以系爭房地及系爭汽車之價值
    作為被上訴人婚後財產之計算依據（見原審卷第42頁），則
    即使上開441元仍存在，亦無需加入被上訴人婚後財產之計
    算。是以，系爭房地既非被上訴人婚後財產，已如前⒉述，
    則該出售系爭房地之款項屬於系爭房地之變形，自亦非婚後
    財產，是108年8月26日基準日被上訴人銀行存款之232萬7,2
    50元，顯非被上訴人之婚後財產，上訴人此部分所辯，要無
    理由，難以採認。
　㈤上訴人復主張：伊所繳納之貸款230萬8,781元為伊之婚後財
    產清償被上訴人之婚前債務，應列為被上訴人之婚後財產而
    納入分配云云；惟按民法第1030條之2第1項之規定「夫或妻
    之一方以其婚後財產清償其婚前所負債務，或以其婚前財產
    清償婚姻關係存續中所負債務，.....應分別納入現存之婚
    後財產.....。」，旨在規範以「婚後財產清償婚前債務」
    、「婚前財產清償婚後債務」之情形。上訴人主張於婚姻關
    係存續中已清償貸款230萬8,781元，應屬於「上訴人之婚後
    財產」清償「被上訴人之婚前債務」之情形，核與民法第10
    30條之2第1項之規定未合，是上訴人此部分主張，亦無理由
    。又兩造已合意上訴人之婚後財產為0元（見原審卷第41-42
    頁），及僅就被上訴人所有之系爭房地（含出售款項即系爭
    房地之變形）及系爭汽車（見原審卷第42頁）等財產於本件
    訴訟中由法院審理是否屬於婚後財產之範圍。則上訴人基於
    何緣由繳納被上訴人所有系爭房地之上開貸款，非本件之審
    理範圍，亦與本院判斷系爭房地是否為被上訴人之婚後財產
    無涉，附此敘明。
  ㈥兩造婚後財產之範圍及價值：　
  ⒈查系爭汽車為被上訴人婚後財產，且系爭汽車出售後之殘餘
    價值為8萬5,459元，俱為兩造所不爭執（見原審卷第41頁、
    本院卷第214頁），則系爭汽車應列入被上訴人婚後財產分
    配之價值為8萬5,459元（計算式：出售價格850,000元－車貸
    764,541元＝85,459元）。
  ⒉綜上，被上訴人剩餘財產為8萬5,459元，且被上訴人不爭執
    上訴人剩餘財產為0元。從而，上訴人得請求被上訴人給付
    之金額為4萬2,730元（計算式：85,459÷2＝42,730，小數點
    以下四捨五入）。
四、末按給付無確定期限者，債務人於債權人得請求給付時，經
    其催告而未為給付，自受催告時起，負遲延責任。其經債權
    人起訴而送達訴狀者，或依督促程序送達支付命令，或為其
    他相類之行為者，與催告有同一之效力，民法第229條第2項
    定有明文。而遲延之債務，以支付金錢為標的者，債權人得
    請求依法定利率計算之遲延利息；應付利息之債務，其利率
    未經約定，亦無法律可據者，週年利率為5％，民法第233條
    第1項、第203條規定甚明。本件上訴人請求被上訴人給付4
    萬2,730元，為無確定期限、無從另為約定利率之債務，而
    兩造夫妻財產制於108年8月26日因起訴離婚而消滅。是上訴
    人請求被上訴人分配剩餘財產4萬2,730元及自起訴狀繕本送
    達翌日即109年4月30日起（見原審卷第37頁）至清償日止，
    按週年利率5%計算之法定遲延利息，亦屬有據。
五、綜上所述，上訴人依民法第1030條之1第1項前段規定，請求
    被上訴人給付4萬2,730元，及自109年4月30日起至清償日止
    ，按週年利率5％計算之利息，洵屬有據，應予准許；逾此範
    圍之請求，為無理由，應予駁回。從而，原審就超過上開應
    予准許部分，為上訴人敗訴之判決，並依職權為准、免假執
    行之宣告，核無違誤，上訴意旨就此部分指摘原判決不當，
    求予廢棄，為無理由，應予駁回。　　
六、本件事證已臻明確，兩造其餘之攻擊或防禦方法及所用之證
    據，經本院斟酌後，認為均不足以影響本判決之結果，爰不
    逐一論列，附此敘明。
七、據上論結，本件上訴為無理由，依家事事件法第51條，民事
    訴訟法第449條第1項、第78條，判決如主文。
中　　華　　民　　國　　110 　年　　5 　　月　　5 　　日
                  家事法庭
                      審判長法  官  張靜女
                            法  官  范明達
                            法  官  葉珊谷
正本係照原本作成。
如不服本判決，應於收受送達後20日內向本院提出上訴書狀，其
未表明上訴理由者，應於提出上訴後20日內向本院補提理由書狀
（均須按他造當事人之人數附繕本）上訴時應提出委任律師或具
有律師資格之人之委任狀；委任有律師資格者，另應附具律師資
格證書及釋明委任人與受任人有民事訴訟法第466 條之1第1項但
書或第2項所定關係之釋明文書影本。如委任律師提起上訴者，
應一併繳納上訴審裁判費。
中　　華　　民　　國　　110 　年　　5 　　月　　5 　　日
  
　 　　　　　　　　　　　　書記官  陳玉敏